臺灣高等法院高雄分院刑事判決　　　　 96年度上訴字第667號
上　訴　人
即　被　告　甲○○
　　　　　　　　　　（現於臺灣高雄第二監獄寄押中）
上列上訴人因違反毒品危害防制條例案件，不服臺灣高雄地方法
院96年度訴字第280 號中華民國95年2 月15日第一審判決（起訴
案號：臺灣高雄地方法院檢察署95年度毒偵字第9471號），提起
上訴（併辦案號：同署96年度毒偵字第1544號），本院判決如下
：
    主  文
上訴駁回。
    事  實
一、甲○○前因施用毒品案件，經原審法院先以87年度毒聲字第
    2383號裁定送觀察勒戒，執行完畢後，認無繼續施用之傾向
    出所；又以88年度毒聲字第5295號、第5844號、89年度毒聲
    字第207 號裁定送觀察勒戒、強制戒治、停止戒治付保護管
    束；再因施用第一級毒品案件，經原審法院以89年度毒聲字
    第6076號裁定施以強制戒治，於民國90年2 月24日執行完畢
    ；刑罰部分則先後以88年度雄簡字第1133號、89年度訴字第
    1984號判決，各判處有期徒刑5 月、7 月確定，並定應執行
    刑1 年，而於90年2 月25日轉入監執行徒刑，並於91年6 月
    30日縮刑期滿執行完畢。另因竊盜案件，經原審先後以93年
    度簡字第194 號、93年度簡字第1983號、93年度簡上字第
    336 號判決，各判處有期徒刑4 月、6 月確定，合併於93年
    4 月15日入監執行，並於94年2 月14日執行完畢。詎仍不知
    悔改，復基於施用第一級毒品海洛因之犯意，於95年11月8
    日18時許經警採尿回溯24小時內之某時，在高雄市○○區○
    ○街22號住處，以將海洛因加水稀釋注入注射針筒內施打在
    手臂之方式，施用第一級毒品海洛因1 次。嗣經警於95年11
    月8 日採尿送驗，結果呈毒品海洛因代謝後嗎啡之陽性反應
    ，始悉上情。
二、案經高雄市政府警察局鼓山分局移送臺灣高雄地方法院檢察
    署檢察官偵查起訴。
    理    由
一、上揭事實，業據被告於本院審理中坦承不諱，其於上開時地
    為警查獲，經採尿送驗後，呈毒品海洛因代謝後之嗎啡陽性
    反應，有高雄市立凱旋醫院出具之濫用藥物尿液檢驗報告1
    紙附卷可佐（見偵查卷第29頁）。被告上開自白與事實相符
    ，堪認屬實。
二、按犯毒品危害防制條例第10條施用第一、二級毒品之罪者，
    檢察官應先將被告送勒戒處所觀察、勒戒，經觀察、勒戒後
    ，認有繼續施用毒品之傾向者，應令入強制戒治處所施以強
    制戒治，並為不起訴之處分。又觀察、勒戒執行完畢釋放後
    ，5 年內再犯第10條施用毒品之罪，檢察官應依法追訴，毒
    品危害防制條例第20條、第23條規定甚明。又按「一、施用
    第一、二級毒品為犯罪行為，毒品危害防制條例第十條定有
    處罰明文。故施用第一、二級毒品者，依前揭規定本應科以
    刑罰。惟基於刑事政策，對合於一定條件之施用者，則依同
    條例第二十條、第二十三條之規定，施以觀察、勒戒及強制
    戒治之保安處分。二、毒品危害防制條例於民國九十二年七
    月九日修正公布，自九十三年一月九日施行，其中第二十條
    、第二十三條將施用毒品之刑事處遇程序，區分為「初犯」
    及「五年內再犯」、「五年後再犯」。依其立法理由之說明
    ：「初犯」，經觀察、勒戒或強制戒治後，應為不起訴處分
　　或不付審理之裁定；經觀察、勒戒或強制戒治執行完畢釋放
    後，「五年內再犯」者，因其再犯率甚高，原實施之觀察、
    勒戒及強制戒治既已無法收其實效，爰依法追訴或裁定交付
    審理。至於經觀察、勒戒或強制戒治執行完畢釋放後，「
    五年後再犯」者，前所實施之觀察、勒戒或強制戒治已足以
    遮斷其施用毒品之毒癮，為期自新及協助其斷除毒癮，仍適
    用「初犯」規定，先經觀察、勒戒或強制戒治之程序。從而
　　依修正後之規定，僅限於「初犯」及「五年後再犯」二種情
    形，始應先經觀察、勒戒或強制戒治程序。倘被告於五年內
    已再犯，經依法追訴處罰，縱其第三次（或第三次以上）再
    度施用毒品之時間，在初犯經觀察、勒戒或強制戒治執行完
    畢釋放五年以後，已不合於「五年後再犯」之規定，且因已
    於「五年內再犯」，顯見其再犯率甚高，原實施觀察、勒戒
    或強制戒治，已無法收其實效，即應依該條例第十條處罰。
　　三、第三次（或第三次以上）施用毒品之時間，是否宜有期
    間限制？以多久為適宜？則分屬刑事政策、專門醫學之範圍
    ，非審判機關所能決定，有待循立法途徑解決。」（最高法
    院95年度第7 次刑事庭會議決議參照），被告前因施用毒品
    案件，經原審法院先以87年度毒聲字第2383號裁定送觀察勒
    戒，執行完畢後，認無繼續施用之傾向出所；又以88年度毒
    聲字第5295號、第5844號、89年度毒聲字第207 號裁定送觀
    察勒戒、強制戒治、停止戒治付保護管束；再因施用第一級
    毒品案件，經原審法院以89年度毒聲字第6076號裁定施以強
    制戒治，於民國90年2 月24日執行完畢，有台灣高等法院被
    告前案紀錄表1 份在卷可稽（見本院卷第12-16 頁），揆諸
    上開決議意旨，其雖於上開強制戒治執行完畢後，5 年後再
    犯本件施用毒品案件，惟已係三犯，自無須再行施以觀察勒
    戒或強制戒治處分，仍應依前述規定予以訴追。
三、按海洛因，為毒品危害防制條例第2 條第2 項第1 款，依其
    成癮性、濫用性及對社會危害性所分級管制之第一級毒品。
    核被告所為，係犯毒品危害防制條例第10條第1 項之施用第
    一級毒品罪。被告持有第一級毒品海洛因後進而施用，其持
    有之低度行為應為施用之高度行為所吸收，不另論罪。再被
    告前因2 次竊盜案件，經本院各判處有期徒刑4 月、6 月確
    定，合併於93年4 月15日入監執行，並於94年2 月14日執行
    完畢，有台灣高等法院被告前案紀錄表1 份在卷足參，其於
    5 年以內再故意犯本件有期徒刑以上罪，依刑法第47條第1
    項規定，構成累犯，應予加重其刑。
四、至公訴意旨另以：被告復於於94年6 月間某日起至同年12月
    1 日止（除前開論罪部分以外），在其上開住處，以同上之
    方式，反覆施用第一級毒品海洛因多次，因認被告此部分施
    用毒品犯行，亦涉犯毒品危害防制條例第10條第1 項之罪，
    且與上開論罪部分具有集合犯之實質上一罪關係等語。而公
    訴人認被告有此部分犯行，無非僅以被告於偵查及原審審理
    中之自白，資為論據。惟按犯罪事實，應依證據認定之，無
    證據不得認定其犯罪事實；又被告或共犯之自白，不得作為
    有罪判決之唯一證據，仍應調查其他必要之證據，以察其是
    否與事實相符。刑事訴訟法第154 條第2 項、第156 條第2
    項分別定有明文。公訴意旨所指上開被告施用第一級毒品之
    犯行，除被告之自白外，並無其它積極證據堪為佐證，則被
    告此部分犯行，尚屬無法證明，惟公訴意旨認被告此部分犯
    行與本案論罪犯行間，為集合犯之實質上一罪關係，爰不另
    為無罪之諭知。
五、原審因而引用毒品危害防制條例第10條第1 項、刑法第11條
    前段及第47條予以論科，並審酌被告前因施用毒品案件，經
    送觀察、勒戒、強制戒治、並經判決處刑執行完畢後，仍不
    愛惜機會戒除毒癮，再為本件犯行，顯見被告不知悔改施用
    毒品之惡習，惟念被告犯後坦承犯行，及其施用毒品係戕害
    自身健康，並未危害他人，犯後態度尚可等一切情狀，量處
    被告有期徒刑8 月，認事用法均無違誤，量刑亦屬妥適，應
    予維持。被告上訴意旨請求本案就後述併案部分一併審理，
    為無理由，應予駁回（理由詳後述）。
六、併案意旨略以（96年度毒偵字第1544號）：被告甲○○於95
    年11月23日22時許，在其高雄市○○區○○街22號住處，施
    用第一級毒品海洛因1 次，因認其涉犯毒品危害防制條例第
    10條第1 項之罪，並與前揭本院論罪科刑部分之施用第一級
    毒品犯行有集合犯之包括一罪關係爰併由本院併予審判等語
    。惟查上開併案意旨所指被告施用第一級毒品海洛因之行為
    ，與本件論科部分之犯罪時間相隔約5 日，無論依社會通念
    或物理性質觀之，均非無法分割，仍係可分之數行為無疑。
    又施用毒品之行為，固常有因成癮及毒品依賴而反覆為之之
    情形，惟此類型之犯罪是否另以單獨一罪之方式規範之，乃
    應否另行立法之問題。申言之，犯罪行為是否為「集合犯」
    之一罪，係由法定犯罪構成要件內容觀察論斷，與該犯罪行
    為於生活經驗上是否通常具有反覆性、常習性或成癮性並不
    相涉。某犯罪在生活經驗上是否通常具有反覆性、常習性、
    職業性或成癮性而應獨立成為另一犯罪構成要件類型，以刑
    法為一次評價，論以一罪，乃立法評價的問題。法院於具體
    案件之審判，自不得脫離法定犯罪構成要件要素之規範，而
    逕將法院所認生活經驗上通常具有反覆性、常習性、職業性
    或成癮性之多次犯罪行為，一概論以集合犯之一罪。準此，
    現行毒品危害防制條例第10條第1 項規定，係以「施用」毒
    品為犯罪構成要件，而非以反覆施用毒品或成癮為構成要件
    ，故無論是否反覆施用毒品成癮，均有該條項之適用，其罪
    數仍應以被告之施用行為數為判斷基準。非得因施用毒品者
    常有反覆施用或成癮之情形，即逕將此條項之犯罪構成要件
    解為係針對反覆施用毒品成癮者而為之規定，進而謂施用毒
    品成癮者反覆所為之數次施用毒品行為係常習犯之包括一罪
    。易言之，現行毒品危害防制條例第10條第1 項並未將「反
    覆實施」或施用毒品「成癮」規定為犯罪構成要件要素之一
    ，本院即無從將此等要件列為本條項之構成要件要素，而謂
    本條項係集合犯之規定，犯之者雖反覆多次為之，仍應一次
    評價而論以一罪。況海洛因毒品固有成癮性，然施用者並非
    必然已成癮，亦非必然反覆密集施用，若將毒品危害防制條
    例第10條第1 項解為係針對習慣犯或成癮犯所為之集合犯規
    定，則施用毒品頻率不高而未成癮者，即不該當此犯罪構成
    要件，而無適用此條項之餘地，此解釋之不當已甚顯然。再
    者，施用毒品成癮者與偶有施用行為者之可罰性顯不相同，
    若將偶然施用者與反覆施用毒品成癮者，一體解為毒品危害
    防制條例第10條第1 項規範之對象，而適用該條項同一法定
    刑度亦顯非妥適，況適用同一條項之情況下，未反覆施用毒
    品成癮者依數罪併罰之規定分論併罰，反覆施用毒品成癮者
    論以實質一罪，其矛盾猶為顯然。綜此，毒品危害防制條例
    第10條第1 項既非集合犯之規定，自應以被告施用毒品之次
    數，定其犯罪行為數。併案意旨所指被告犯行與本件論罪科
    刑部分並無集合犯關係，本院自無從併為審理。應退由檢察
    官另為適法之處理。
據上論斷，應依刑事訴訟法第368 條，判決如主文。
本案經檢察官郭振昌到庭執行職務。
中　　華　　民　　國　　96　　年　　4 　　月　　30　　日
                  刑事第八庭    審判長法  官  李炫德
                                      法  官  簡志瑩
                                      法  官  蔡國卿
以上正本證明與原本無異。
如不服本判決應於收受本判決後10日內向本院提出上訴書狀，其
未敘述上訴理由者，並得於提起上訴後10日內向本院補提理由書
狀（均須按他造當事人之人數附繕本）「切勿逕送上級法院」。
中　　華　　民　　國　　96　　年　　4 　　月　　30　　日
　　　　　　　　　　　　　　　　　　　書記官  顏惠華
